---
title: "**Trabalho final do curso de Relatórios Reprodutíveis em R - 2024**"
author: "André Luís Fernandes dos Santos"
format:
  html:
    theme: pandoc 
editor: visual
---

## Estabelecimentos de Saúde nos municípios de São Paulo, segundo a esfera administrativa e tipos.

  Nesse trabalho analisou-se os estabelecimentos de Saúde nos municípios de São Paulo, considerando as esferas administrativas (municipal, estadual e federal).

  O estudo tem como público-alvo diferentes profissionais da área da Saúde: médicos, enfermeiros, veterinários, biomedicos e profissionais de curso técnico, como os egressos dos cursos técnicos em Enfermagem, Análises Clínicas e Farmácia.

  É importante dimensionar a rede de Saúde que esses profissionais poderão atuar, pois isso impacta na sua empregabilidade e na possível expansão de vagas nas instituições de ensino para esses cursos.

```{r}
#| label: pacotes
#| warning: false
#| echo: false
library(here)
library(tidyverse)
library(ggplot2)
library(dplyr)
```

```{r}
#| label: dados
#| message: false
#| echo: false
estabelecimentos <- read_csv2(here("dados","estab.csv"))
estab <- na.omit(estabelecimentos)
```


```{r}
#| message: false
#| echo: false

mun <- sum(estab$municipal)
est <- sum(estab$estadual)
fed <- sum(estab$federal)
tot <- sum(estab$total_geral)
```

No estado de São Paulo temos 105.938 estabelecimentos de Saúde, distribuídos nas diferentes instâncias administrativas, sendo preponderantemente, estabelecimentos municipais. Há apenas 34 estabelecimentos federais (gráfico 1):

```{r}
#| warning: false
#| echo: false

somas <- data.frame(
  categoria = c("municipal","estadual", "federal"),
  valor = c(mun, est, fed)
)
```

```{r}
#| warning: false
#| echo: false

grafadm <- ggplot(somas, aes(x = categoria, y = valor, fill = categoria)) + geom_bar(stat = "identity") + coord_cartesian(ylim = c(0, 13000)) + scale_fill_manual(values = c("estadual"="blue", "municipal" = "green", "federal" = "black")) + geom_text(aes(label = valor, vjust = -0.5)) + labs(title = "Gráfico 1-Estabelecimentos de Saúde, segundo a instância administrativa", x = "Instâncias", y = "Total")
 
print(grafadm)
```

  Outra análise que pode ser feita no estado é em relação ao tipo de estabelecimento de Saúde. Eles podem ser classificados, em clínica, consultório isolado, diagnose e terapia, hospital, entre outros. Abaixo há a somatória dos diferentes tipos de estabelecimentos:

```{r}
#| warning: false
#| echo: false

total_estabelecimentos <- tapply(estab$total_geral, estab$tiposeade, sum)
```

```{r}
#| warning: false
#| echo: false
#| tbl-align: "center"

somastipo <- as.data.frame(total_estabelecimentos)
print(somastipo)
```


  Nos municípios da Zona Oeste da Grande São Paulo (ZOGSP), como Osasco, Barueri, Carapicuíba, Jandira e Itapevi, há um grande número de faculdades e cursos técnicos na área da Saúde. Por isso, a análise desses municípios é mandatória.

```{r}
#| warning: false
#| echo: false

codigos <- c(3534401, 3505708, 3510609, 3525003, 3522505)

grandesp <- estab %>%
  filter(cod_ibge %in% codigos)
```

  Nessa região os estabelecimentos, em relação as instâncias administrativas, são distribuídos conforme o gráfico 2:

```{r}
#| message: false
#| echo: false
munoeste <- sum(grandesp$municipal)
estoeste <- sum(grandesp$estadual)
fedoeste <- sum(grandesp$federal)
totoeste <- sum(grandesp$total_geral)
```

```{r}
#| warning: false
#| echo: false

 oeste <- data.frame(
  categoria = c("municipal_oeste","estadual_oeste", "federal_oeste"))
  valor = c(munoeste, estoeste, fedoeste)
```

```{r}
#| warning: false
#| echo: false

grafadmoeste <- ggplot(oeste, aes(x = categoria, y = valor, fill = categoria)) + geom_bar(stat = "identity") + coord_cartesian(ylim = c(0, 300)) + scale_fill_manual(values = c("estadual_oeste"="blue", "municipal_oeste" = "green", "federal_oeste" = "black")) + geom_text(aes(label = valor, vjust = -0.5)) + labs(title = "Gráfico 2-Estabelecimentos de Saúde na oeste, segundo a instância administrativa", x = "Instâncias", y = "Total")

print(grafadmoeste)

```

  Abaixo temos a somatório dos tipos de estabelecimentos de Saúde na Zona Oeste da Grande São Paulo:


```{r}
#| warning: false
#| echo: false

total_estabelecimentos_oeste <- tapply(grandesp$total_geral, grandesp$tiposeade, sum)
```

```{r}
#| warning: false
#| echo: false
somastipoeste <- as.data.frame(total_estabelecimentos_oeste)
somastipoeste
```


  Podemos concluir que nesses municípios da ZOGSP repete-se o comportamento observado no estado, ou seja, há o predomínio de estabelecimentos municipais. No estado há um predomínio de consultórios isolados, clínicas, diagnose e terapia e unidades básicas de saúde, respectivamente. O mesmo comportamento é observado na zona oeste.

## Referências

Estabelecimentos de saúde - Estabelecimentos de saúde por municípios - ESP - SEADE Repositório. Disponível em: <https://repositorio.seade.gov.br/dataset/estabelecimentos-de-saude/resource/fac11f58-69c2-46e1-865c-877de1ce5011>. Acesso em: 11 fev. 2024.

